臺灣高等法院刑事判決
109年度上易字第1980號
上  訴  人  臺灣新北地方檢察署檢察官
被      告  劉定海
指定辯護人  戴遐齡（本院公設辯護人）  
上列上訴人因被告妨害名譽案件，不服臺灣新北地方法院108年
度易字第1118號，中華民國109年8月28日第一審判決（起訴案號
：臺灣新北地方檢察署108年度調偵字第2036號），提起上訴，
本院判決如下：
    主  文
上訴駁回。
劉定海緩刑貳年。
    事  實
一、劉定海與陳勛智為鄰居，於民國107年9月8日7時許，2人各
    自騎乘機車，在新北市板橋區莊敬路208巷8弄與6弄之交岔
    路口相遇並發生交通糾紛（未肇生事故且無人受傷），因而
    有所爭執，劉定海即基於公然侮辱人之犯意，在上開不特定
    多數人得共見共聞之處所，以「操你媽的」等語辱罵陳勛智
    ；隨後劉定海騎車返回位於新北市○○區○○路000巷0弄0號之
    住處，在住處前停車，陳勛智亦跟隨至該處，2人繼續爭執
    ，陳勛智並持行動電話錄影蒐證，劉定海仍承續前開犯意，
    在該處不特定多數人得共見共聞之處所，接續以「去你媽了
    個蛋啦」、「他媽的」、「媽的」、「丟人」、「操他媽的
    」、「操機掰」、「爛貨」、「不要臉的東西」、「你媽的
    」、「操你媽」等語辱罵陳勛智，足以貶損陳勛智之名譽。
二、案經陳勛智告訴臺灣新北地方檢察署檢察官偵查起訴。
    理  由
一、證據能力部分：
    被告以外之人於審判外之陳述，雖不符刑事訴訟法第159條
    之1至第159條之4之規定，而經當事人於審判程序同意作為
    證據，法院審酌該言詞陳述或書面陳述作成時之情況，認為
    適當者，亦得為證據。刑事訴訟法第159條之5第1項定有明
    文。茲查本判決認定犯罪事實所引用關於供述之卷證資料，
    除原已符刑事訴訟法第159條之1至第159條之4規定及法律另
    有規定等傳聞法則例外規定，而得作為證據外，其餘關於供
    述之卷證資料之證據能力，檢察官、被告及辯護人均於本院
    審理時表示同意有證據能力（見本院卷第64-65頁），本院
    審酌上開證據資料製作時之情況，尚無違法不當及證明力明
    顯過低之瑕疵，亦認為以之作為證據應屬適當；而本判決其
    餘所依憑判斷之非供述證據，本院亦查無有何違反法定程序
    取得之情形，且各該證據均經本院於審判期日依法進行證據
    之調查、辯論，被告於訴訟上之防禦權，已受保障，故該等
    證據資料均有證據能力。
二、認定本案犯罪事實之證據及理由：
    訊據被告矢口否認有何公然侮辱之犯行，辯稱：我雖然有講
    這些話，但是告訴人陳勛智惡意挑釁刺激我，我氣不過才會
    這樣說，我不是在罵告訴人，我沒有對著他講，我是低著頭
    一邊講一邊發洩情緒，是在跟自己講話，這只是我的口頭語
    而已，只是情緒的發洩，我沒有公然侮辱告訴人的意思，而
    且在新北市板橋區莊敬路208巷8弄與6弄之交岔路口相遇時
    ，並沒有對告訴人講「操你媽的」云云（本院卷第89頁）。
    經查：
  ㈠被告與告訴人為鄰居，於107年9月8日7時許，2人各自騎乘機
    車，在新北市板橋區莊敬路208巷8弄與6弄之交岔路口相遇
    並發生交通糾紛（未肇生事故且無人受傷），因而有所爭執
    ，隨後被告騎車返回其位於新北市○○區○○路000巷0 弄0號之
    住處，在住處前停車，告訴人亦跟隨至該處，2人繼續爭執
    ，告訴人並持行動電話錄影蒐證，被告在爭執中接續說出「
    去你媽了個蛋啦」、「他媽的」、「媽的」、「丟人」、「
    操他媽的」、「操機掰」、「爛貨」、「不要臉的東西」、
    「你媽的」、「操你媽」等語，且被告與告訴人上開發生爭
    執之地點係在巷弄道路上或道路旁，均屬不特定多數人得共
    見共聞之處所等事實，業據被告坦承不諱，核與證人即告訴
    人陳勛智於偵訊時證述之情節大致相符，並有公路監理電子
    閘門（車號查詢機車車籍）資料、本院109年5月27日勘驗案
    發現場錄影檔案（即告訴人以行動電話錄影蒐證之檔案）之
    勘驗筆錄暨擷圖畫面50張（見臺灣新北地方檢察署108年度
    他字第2531號偵查卷第17頁、原審卷第112至121頁、第129
    至178頁）附卷可稽，堪認屬實。是本件之爭點為被告在新
    北市板橋區莊敬路208巷8弄與6弄之交岔路口與告訴人相遇
    時，有無對告訴人口出「操你媽的」，及被告主觀上有無公
    然侮辱之犯意。
　㈡被告於原審審理時，對於有在新北市板橋區莊敬路208巷8 弄
    與6弄之交岔路口相遇，因而有所爭執，被告劉定海有以「
    操你媽的」回應告訴人，隨後被告騎車返回位於新北市○○區
    ○○路000巷0弄0號之住處，在住處前停車，告訴人亦跟隨至
    該處，2人繼續爭執，告訴人並持行動電話錄影蒐證，被告
    接續以「去你媽了個蛋啦」、「他媽的」、「媽的」、「丟
    人」、「操他媽的」、「操機掰」、「爛貨」、「不要臉的
    東西」、「你媽的」、「操你媽」等語回應告訴人等情，均
    不爭執，且案發當日，如非被告前以出言辱罵告訴人，告訴
    人何須拿出所持用之手機，進行蒐證，參以告訴人所提出之
    影片開始之初，告訴人有講「快點嘛，你再講嘛」等語，有
    原審勘驗筆錄在卷可憑（原審卷第112頁），顯見在被告與
    告訴人回到2人住處前，被告即曾出言辱罵告訴人，告訴人
    始會於雙方回到住家1樓後，以持用之手機進行攝影，是被
    告於本院審理中始辯稱在新北市板橋區莊敬路208巷8弄與6
    弄之交岔路口與告訴人相遇時，並未對告訴人口出「操你媽
    的」等語，不足採信。被告在新北市板橋區莊敬路208巷8弄
    與6弄之交岔路口與告訴人相遇時，對告訴人口出「操你媽
    的」之情，堪以認定。
  ㈢所謂「侮辱行為」，係指一般人立於名譽權主體之立場，受
    到行為人對其人格價值所為蔑視之評價後，一般人均會有屈
    辱、不堪、難受等不佳之主觀感受或反應；在言論自由與個
    人名譽保障之權衡取捨間，現今社會日常生活中，固應對於
    他人不友善之作為或言論存有一定程度之容忍，惟仍不能強
    令他人忍受逾越合理範圍。被告雖否認有公然侮辱之犯意，
    並以前詞置辯，惟上述「操你媽的」、「去你媽了個蛋啦」
    、「他媽的」、「媽的」、「丟人」、「操他媽的」、「操
    機掰」、「爛貨」、「不要臉的東西」、「你媽的」、「操
    你媽」等語，已達侮辱貶低人格程度，係用在辱罵他人時之
    語彙，顯然已超出善意合理評論之範圍，並足使告訴人因此
    受有精神上或情感上之傷害，且上開文字係屬侮辱汙衊性之
    言語，依一般社會通念，被告所為此等言詞顯足以貶損包括
    告訴人之社會評價，且為一般社會大眾所不能容忍接受，確
    屬侮辱人之言語無誤。而被告口出上開言語，均是被告在與
    告訴人對話爭執中所說出，說出時被告幾乎都是面對著告訴
    人說話或以眼神掃視告訴人，甚至有時會佐以手指指向告訴
    人之手勢，此有上開原審勘驗筆錄暨擷圖畫面在卷可憑（原
    審卷第112-120頁、第129-178頁），足認被告上述言語是在
    謾罵告訴人，而非在跟自己講話或單純口頭語（口頭禪）。
    又被告上開「操你媽的」、「去你媽了個蛋啦」、「他媽的
    」、「媽的」、「丟人」、「操他媽的」、「操機掰」、「
    爛貨」、「不要臉的東西」、「你媽的」、「操你媽」等語
    ，均係在謾罵告訴人，此等用語顯屬情緒性之人身攻擊，為
    輕蔑鄙視他人、使人難堪之粗鄙言語，足以貶損告訴人之名
    譽，被告為智識能力正常、有社會歷練經驗之成年人，對上
    開情形自難諉為不知，竟仍故意為此等行為，其主觀上有公
    然侮辱告訴人之犯意甚明，被告上開行為已構成公然侮辱罪
    無疑，其辯稱並無公然侮辱之犯意，只是情緒發洩云云，實
    無足採。是以，被告基於公然侮辱之主觀犯意，在前開特定
    多數人得以共見共聞之巷弄道路、道路旁以上開言詞辱罵告
    訴人，顯已該當於公然侮辱罪之構成要件無訛。被告所辯，
    並非可採。
  ㈣至被告是否係因告訴人先說過哪些話或做過何事而為上開犯
    行，僅屬其犯罪動機為何之問題，與其是否構成公然侮辱罪
    無涉，併此敘明。綜上所述，本件事證明確，被告上開犯行
    已堪認定，應予依法論科。
三、論罪：
　　本件被告行為後，刑法第309條第1項雖於108年12月25日修
    正公布，同年月27日施行，惟修正後之規定係依刑法施行法
    第1條之1第2項本文規定將罰金提高30倍，亦即將原本之銀
    元3百元（經折算為新臺幣9千元）修正為新臺幣9千元，僅
    為文字修正（為增加法律文字明確性，並使刑法分則各罪罰
    金數額具內在邏輯一致性），法律效果相同，其修正之結果
    不生有利或不利於行為人之情形，自非法律變更，當亦不生
    新舊法比較之問題，而應依一般法律適用原則，逕行適用裁
    判時法。
四、上訴駁回之理由：
    原審認被告上開犯行事證明確，適用刑事訴訟法第284條之1
     、第299條第1項前段，刑法第309條第1項、第42條第3項前
    段，刑法施行法第1條之1第1項等規定，並爰以行為人之責
    任為基礎，審酌被告為成年人，應知在現代法治社會中，對
    於任何紛爭之解決，應本諸理性、和平之手段與態度為之，
    竟因與鄰居即告訴人發生爭執，未能適當控制情緒，即使用
    公然侮辱之非法方式處理，使告訴人名譽受損，所為實有不
    當，惟念案發當時被告與告訴人爭執中，告訴人曾多次以：
    「快點嘛，你再講嘛，我很怕欸，我很怕欸，快點啊！」、
    「你再罵、沒關係你再罵啊。」、「厚、厚我會很怕欸，叫
    我小心一點喔？」、「你、你再繼續罵，繼續罵，沒要緊（
    台語）。吼喔，真的很怕，我真的很怕。」、「喔，沒關係
    你再繼續講。」、「我現在錄起來嘛。你再講啊！」、「你
    再講啊？你再講啊？你再講嘛？」、「怎麼樣？沒有嘛你再
    講一次嘛。」、「喔對對對對，嘿，很好、很好。你再繼續
    講、繼續罵，我真的很怕你。」、「爛貨？啊你繼續罵嘿。
    」、「你繼續罵嘛。」等語故意刺激被告之情緒，使被告情
    緒更加激動未能自制（此有本院上開勘驗筆錄在卷可考）；
    兼衡被告之智識程度、個人身體及生活經濟狀況、犯罪動機
    、目的、手段、犯後態度（否認犯罪，亦未與告訴人達成和
    解）、對告訴人之損害、告訴人之意見等一切情狀，量處罰
    金新臺幣（下同）6,000元，如易服勞役，以1,000元折算1
    日，經核原判決之認事用法並無違誤，且所為量刑已就刑法
    第57條規定事項詳為審酌，亦稱妥適，既未逾越法定刑度，
    亦無濫用自由裁量之權限。檢察官上訴指摘原審量刑過輕，
    為無理由，應予駁回。
五、末查被告未曾受有期徒刑以上刑之宣告，有本院被告前案紀
    錄表在卷可稽，被告因與告訴人素有不睦，一時短於思慮，
    致觸犯刑章，雖迄今仍否認犯罪，然審酌本案發生之經過，
    被告與告訴人發生行車糾紛時，辱罵之言詞為1句，其餘辱
    罵告訴人之言詞，均係發生在告訴人以持用之手機拍攝被告
    ，並以言語刺激被告之後，雖被告並未表示願意賠償告訴人
    或願對告訴人致歉，惟其除於發生行車糾紛之時所辱罵之言
    詞，有所爭執外，其餘部分均不爭執，並表示其所講之粗話
    法院怎麼判都接受（本院卷第92頁），堪認被告尚知悔悟，
    復慮及被告係低收入戶，又係重度身心障礙人士（詳本院卷
    第47頁新北市社會福利資格證明○○區、第49頁中華民國身心
    障礙證明），對一般人而言乃相對弱勢，其於當下受告訴人
    之言語刺激而為本案犯行，情節實屬輕微，本院斟酌以上各
    情，認被告經此偵查、審理程序，當已知所警惕，因認對於
    被告所宣告之刑，以暫不執行為適當，爰依刑法第74條第1
    項第1款併予宣告緩刑2年，以啟自新。
據上論斷，應依刑事訴訟法第368條，刑法第74條第1項第1款，
判決如主文。
本案經檢察官宋有容提起公訴，檢察官黃國宸提起上訴，檢察官
許鈺茹到庭執行職務。
中　　華　　民　　國　　109 　年　　12　　月　　30　　日
                  刑事第七庭    審判長法　官  孫惠琳
                                      法　官  張育彰
                                      法　官  王惟琪
以上正本證明與原本無異。
不得上訴。
                                      書記官  呂修毅
中　　華　　民　　國　　109 　年　　12　　月　　31　　日